臺灣高等法院刑事判決　　　　　　100年度侵上更(一)字第5號
上　訴　人　臺灣桃園地方法院檢察署檢察官
上　訴　人
即　被　告　蔡明隆
指定辯護人　本院公設辯護人　郭書益
上列上訴人因被告妨害性自主案件，不服臺灣桃園地方法院97年
度訴字第 596號，中華民國97年10月15日第一審判決（起訴案號
：臺灣桃園地方法院檢察署97年度偵字第1354號），提起上訴，
，經判決後，由最高法院發回更審，本院判決如下：
    主  文
原判決關於對於十四歲以上未滿十六歲之女子為性交暨執行刑部
分均撤銷。
蔡明隆對於十四歲以上未滿十六歲之女子為性交，未遂，處有期
徒刑捌月。
    事  實                                                                
一、蔡明隆原係Ａ女（卷內代號 000000000號，真實姓名年籍資
    料詳卷，民國81年 5月間生）於民國93年9月至94年6月間就
    讀桃園市○○國民中學（學校名稱詳卷）一年級時之歷史教
    師，2人於96年6月間因輔導功課而發展戀情進而交往，蔡明
    隆明知自己已另有婚姻關係，而Ａ女當時為14歲以上未滿16
    歲之未成年人，竟仍基於與14歲以上未滿16歲之人為猥褻之
    犯意，先後於附表編號1至3所示之時間、地點，於未違反Ａ
    女之意願下，分別以附表編號1至3所示之方式對Ａ女為猥褻
    之行為（此部分業經有罪判決確定）。復又於附表編號 4所
    示之96年9月1日，在某不詳旅館，另基於與14歲以上未滿16
    歲之人為性交行為之犯意，於未違反Ａ女之意願下，以附表
    編號 4所示之方式對Ａ女為性交行為，因Ａ女感到疼痛，出
    言拒絕，始未繼續完成性交行為因而未遂。嗣Ａ女之姊姊發
    現Ａ女於夜間收到奇怪簡訊，又Ａ女母親（姓名詳卷）發現
    Ａ女在無名小站網誌上之留言有異，經追查始查出上情。
二、案經Ａ女之父、母訴由桃園縣政府警察局龍潭分局報請臺灣
    桃園地方法院檢察署檢察官偵查起訴。
    理  由                                                                
壹、程序方面：
一、被告以外之人於偵查中向檢察官所為之陳述，除顯有不可信
    之情況者外，得為證據，刑事訴訟法第159 條之1第2項定有
    明文。此係因上開偵查中向檢察官所為之陳述雖仍為審判外
    之陳述，但立法者衡量刑事訴訟法規定檢察官代表國家偵查
    犯罪、實施公訴，依法有訊問被告、證人、鑑定人之權，且
    實務運作時，偵查中檢察官向被告以外之人所取得之陳述，
    原則上均能遵守法律規定，不致違法取供，其可信性極高，
    為兼顧理論與實務為由，而對「被告以外之人於偵查中向檢
    察官所為之陳述」，例外規定除有顯不可信之情況者外，得
    為證據。本件證人即被害人Ａ女因檢察官訊問時因未滿16歲
    ，依法無庸具結，且於原審審理中亦到庭具結而就其偵查中
    所為之證述接受被告及辯護人之對質、詰問，揆諸司法院大
    法官會議釋字第 582解釋意旨，對於被告之詰問權已有所保
    障，已合於法定程序，是由上情觀之，證人Ａ女於偵查中向
    檢察官所為之供述，尚難認有「顯不可信」之情況，且為證
    明被告本件犯罪事實之依據，自有證據能力。
二、Ａ女日記、行事曆、電子郵件、部落格網誌文章等物，雖性
    質上屬Ａ女於審判外之陳述，然觀之該日記之內容，多采多
    姿，夾雜許多變化字體及有多處錯字塗改、添加之情形；而
    行事曆上記載有基測及朋友生日等事項，應係Ａ女於該段期
    間內所記載；又電子郵件、部落格網誌文章業據證人Ａ女於
    原審審理時證述為其所書寫，並有記載寄送及發表之時間，
    顯係Ａ女平日所為之紀錄，此與Ａ女於原審證稱其有寫日記
    、備忘錄、行事曆的習慣等語相符（見原審卷第18頁），足
    徵臨訟偽造用以構陷被告之可能性甚低，顯具有可信之特別
    情況，依刑事訴訟法第159 條之4第3款之規定，即得作為證
    據。被告雖空言指上開部落格網誌文章等無證據能力，惟未
    釋明上述書證有何顯不信之情況，是委難遽採。
貳、實體方面：
一、訊據上訴人即被告蔡明隆固坦承為Ａ女國中一年級之老師，
    後來與Ａ女成為男女朋友，並曾與Ａ女去過 2次旅館等事實
    ，惟矢口否認有何性交之犯行，辯稱：96年9月1日我都在家
    ，Ａ女與我出遊都有紀錄，唯有96年9月1日沒有任何與我出
    遊紀錄，又從Ａ女的行事曆、筆記、我與Ａ女來往電子郵件
    中可知，Ａ女提到我時，均稱呼為「小笨」，但96年9月1日
    該部落格留言，卻未出現「小笨」此一稱呼，故無法以網誌
    內容證明我有犯行云云（詳本院卷第40頁反面、41頁反面）
    。經查：
  (一)上揭事實，迭據證人Ａ女於偵查中檢察官訊問時及原審審理
    時證述：伊與被告是從96年6月2日開始交往，被告曾帶伊去
    過旅館 3次以上，於96年9月1日伊與被告一起去某旅館，被
    告當時試著要和伊發生關係，而要將性器官進入伊的性器官
    ，當時被告的性器官有碰觸到伊的性器官，只是被告的性器
    官沒有進入伊的性器官，伊感覺到痛，就說不要，被告就沒
    有再繼續等語明確（詳他字卷第63、65頁，原審訴字卷第15
    、18、19、20頁），復有Ａ女日記、行事曆、電子郵件、部
    落格網誌文章等書證在卷可稽（見他字卷第 6至54頁），而
    Ａ女部落格網誌96年9月1日文章之記載：「我真的真的很怕
    痛所以…會一直縮…嘻嘻…說真的當下你有點小進去時…我
    什麼都沒感覺只感覺…痛」等內容（見他字卷第16頁），亦
    與證人Ａ女上揭證述之情節一致，況被告於原審審理時亦供
    述：伊與Ａ女交往期間，感情算還可以，伊有空會陪Ａ女出
    去走走、逛逛，與Ａ女並無衝突，於案發後，伊有去Ａ女的
    部落格看Ａ女的文章，伊也有留下伊的心情，而伊並沒有看
    到Ａ女在部落格有記載一些懷恨伊、對伊不諒解、咒罵伊的
    字眼等語（詳原審訴字卷第31、32頁），顯見其 2人曾為交
    往之男女朋友且無糾紛，則Ａ女會故意設詞誣陷被告之可能
    性已低，復參以Ａ女於檢察官訊問及原審審理時均僅稱被告
    對其有性交未遂之行為，且其亦有撫摸被告下體的行為，而
    並未指稱被告有何以強暴、脅迫或其他違反其意願之方式對
    其為性交行為，倘Ａ女確有意誣陷被告，自得杜撰被告對其
    有強制性交、猥褻或未違反其意願而性交既遂之情事，而使
    被告受更重之刑責，然Ａ女並未如此，堪認Ａ女上開之指述
    ，尚非捏造而來，核屬事實，故堪予採信。至Ａ女雖不能明
    確指出96年9月1日該次旅館之地點，然Ａ女當時年僅十五歲
    ，仍為在學之學生，係由被告以車輛載至旅館，依Ａ女行事
    曆記載，被告曾與Ａ女一起同至臺北西門町、新竹、九份、
    桃園等處出遊，倘係對Ａ女陌生之處所，依通常情形即難以
    明確指認。況對於曾到何旅館，其確實地點、次數、時間為
    何，連負責開車之被告自己都稱忘了（見審訴卷第25、26頁
    、97 年度訴字第596號卷第30、31頁、本院上訴卷第19頁反
    面、20頁、更一審卷第22頁），則搭載之Ａ女不能明確指出
    旅館之地點，自屬不能苛求，尚難以此認被害人Ａ女之指述
    有何瑕疵。另Ａ女於案發後96年12月13日之網誌、97年 1月
    18日之簡訊等內容均係Ａ女於審判外之書面陳述，且係Ａ女
    父、母提出告訴後之所製作，又與Ａ女於原審審理中證述之
    情節不相符，故應以Ａ女於原審審理時證述之情節內容較為
    可採。
  (二)被告於檢察官偵訊時亦供承其為於93年 9月開始在Ａ女就讀
    之國中擔任歷史老師因而認識Ａ女，伊係與Ａ女在96年 6月
    左右開始交往等語（見97年度偵字第1354號卷第20頁），是
    以被告既曾於93年9月至94年6月間為Ａ女於國中一年級時之
    歷史老師，其於96年9月1日與Ａ女為本件性交未遂行為時，
    當明知A女甫年滿15歲，被告有與14歲以上未滿16歲之A女為
    性交之犯罪故意，進而為上述性交行為之實行無誤。被告雖
    否認有與14歲以上未滿16歲之 A女為性交之犯罪故意，惟查
    ，Ａ女之96年 8月31日之日記亦記載：想與被告發生關係，
    ‧‧‧6月2日至9月2日這段期間的我，感覺很甜蜜‧‧，而
    Ａ女於偵查、原審中且始終證述：96年9月1日與被告一起去
    旅館，是被告提議去旅館，當時被告欲與之發生性關係，被
    告之性器官已碰到其性器官，因感覺到痛，說不要，被告就
    沒有再繼續等語，已如前述，若被告無上開犯意，為何明知
    自己已有婚姻關係，且曾為Ａ女之老師，知Ａ女頻對其表好
    感，又對性事尚懵懂無知，而仍多次帶同Ａ女至旅館，其心
    實屬可議。
  (三)至被告以Ａ女於行事曆上未有紀錄，足認96年9月1日 2人沒
    有一起出遊，且請求傳喚被告家人作證被告當日在家云云。
    然Ａ女未於行事曆上留下紀錄之原因，有可能是當下忘記填
    寫或其他原因，惟此尚不足以推翻Ａ女上揭於自己部落格網
    誌上記載內容之真實性；又本案Ａ女之父、母於96年12月 3
    日始提出告訴，有臺灣桃園地方法院檢察署申告案件受理單
    可證（見他字卷第 1頁），而被告自承伊太太對Ａ女與被告
    交往期間之情事，無法明確掌握（詳上訴卷第21頁反面），
    則被告家人如何得對 3個月前某日之被告行蹤記憶明確，不
    無疑義，且本件事證明確，業如前述，自無再行傳喚被告家
    人為被告提供不在場證明之必要，併予敘明。另被告聲請勘
    驗Ａ女於偵查中之錄音光碟部分，因Ａ女於偵查中之光碟於
    臺灣桃園地方法院檢察署於錄製完畢後未先行關檔，導致系
    統無法取，經本院前審送請臺灣桃園地方法院檢察署完成關
    碟程序，惟該署函覆經該署資訊室及紀錄科關碟人員依該署
    所使用之四種關碟機型協助關碟，惟均無法完成關碟，有該
    署桃檢玲蘭96他4532字第 20190號函在卷可稽（見本院上訴
    審卷第82頁），另被告亦已當庭捨棄勘驗之聲請（見本院更
    一審卷第23頁反面），是亦無調查之必要性，附予說明。
  (四)是被告上開辯解顯係事後卸責之詞，委無足採。綜上，本件
    事證明確，被告上揭犯行堪以認定，自應依法論科。
二、按刑法第227條第3項對於14歲以上未滿16歲之男女為性交罪
    ，其被害客體為14歲以上未滿16歲之男女，立法意旨係以該
    男女對於性行為之智識及決斷能力仍未臻成熟，縱得該男女
    之同意，亦不得對之為性交行為，以保護少男女身智之正常
    發育，故本罪係以被害人之年齡為特別要件，只以被害男女
    在事實上為14歲以上未滿16歲為已足。又所謂兩性生殖器接
    合構成姦淫既遂一節，係以兩性生殖器官是否接合為準，不
    以滿足性慾為必要，申言之，即男性陰莖一部已插入女陰，
    縱未全部插入或未射精，亦應成立姦淫既遂，否則雙方生殖
    器官僅接觸而未插入，即未達於接合程度，應為未遂犯（最
    高法院62年度台上字第2090號判例要旨參照）。查證人Ａ女
    為81年5月4日生，有其真實姓名對照表在卷可稽（詳偵卷第
    33頁袋內），且證人Ａ女於偵查及原審審理時就附表編號 4
    犯行證述：當時被告的性器官有碰觸到伊的性器官，只是被
    告的性器官沒有進入伊的性器官，伊感覺到痛，就說不要，
    被告就沒有再繼續等語，又因Ａ女當時年甫十五歲，尚無性
    經驗，對於性器之接觸較為敏感，尚難以其陳述感覺疼痛而
    推認被告之性器已插入Ａ女之性器，是依證人Ａ女之證言，
    堪認當時被告之性器官僅與Ａ女之性器官有所接觸，而未插
    入。則被告對證人Ａ女為性交行為時，既已明知Ａ女為14歲
    以上未滿16歲女子，縱其徵得Ａ女同意，惟仍構成上開犯罪
    ，是核被告所為，係犯刑法第227 條第5項、第3項之對14歲
    以上未滿16歲女子為性交未遂罪。被告雖已著手性交行為之
    實施，惟尚未達既遂，應依刑法第25條第 2項規定按既遂之
    刑減輕其刑。另兒童及少年福利法第70條第 1項規定：「成
    年人教唆、幫助或利用兒童及少年犯罪或與之共同實施犯罪
    或故意對其犯罪者，加重其刑至二分之一。但各該罪就被害
    人係兒童及少年已定有特別處罰規定者，不在此限。」本件
    被告所犯之罪，刑法已就被害人之年齡（14歲以上未滿16歲
    ）定有特別處罰規定，依兒童及少年福利法第70條第 1項但
    書規定，自不得加重其刑，附此敘明。
三、原審以被告所犯附表編號 4，對14歲以上未滿16歲女子為性
    交未遂部分犯行明確，就該性交未遂部分予以論罪科刑，固
    非無見。惟原審未予審酌被告犯後一再飾詞狡辯，犯後未向
    被害人家屬道歉、和解之情，又於Ａ女之父、母提起本件告
    訴後，仍與Ａ女暗中透過Ａ女友人或以電話、簡訊、網路部
    落格等方式互通訊息，不知自省，斷絕此段孽緣，致量刑過
    輕，尚有未洽。公訴人以原審量刑過輕為由上訴，請求撤銷
    改判，為有理由。被告以否認犯行為由上訴，指摘原審判決
    不當，為無理由。惟原審既有上揭未合之處，自應由本院就
    原判決關於對於14歲以上未滿16歲之女子為性交未遂部分（
    即附表編號 4）與執行刑均予以撤銷改判。爰審酌被告為人
    師表，曾為被害人 A女之師長，本應善盡教導、照護學生之
    責，竟不知保持師生分際，明知自己已有婚姻關係，竟利用
    Ａ女為14歲以上未滿16歲之人，性自主及判斷能力均未臻成
    熟，對性事尚懵懂無知，復枉顧師生倫常及國家法紀，而與
    未滿16歲之Ａ女之為性交之行為，有害Ａ女身心之健康及人
    格健全發展，所為非是，告訴人提起本件告訴後，猶與Ａ女
    暗中透過Ａ女友人或以電話、簡訊、網路部落格等方式互通
    訊息，不知自省，斷絕此段情緣，犯後迄今仍未向被害人家
    屬道歉與達成和解，復兼衡被告犯罪之智識程度為大學畢業
    ，犯罪動機、目的、手段、素行及犯後否認態度等一切情狀
    ，量處如主文第2項所示之刑，以資懲儆。
據上論斷，應依刑事訴訟法第369條第1項前段、第364條、第299
條第1項前段，刑法第227條第3項、第5項，判決如主文。
本案經檢察官王壬貴到庭執行職務。
中    華    民    國    100    年    5    月    17    日
                  刑事第七庭   審判長法  官  陳憲裕
                                     法  官  楊智勝
                                     法  官  游紅桃
以上正本證明與原本無異。
如不服本判決，應於收受送達後10日內向本院提出上訴書狀，其
未敘述上訴之理由者並得於提起上訴後10日內向本院補提理由書
（均須按他造當事人之人數附繕本）「切勿逕送上級法院」。
                                     書記官  戴伯勳
中    華    民    國   100    年    5     月    17    日
附錄：本案論罪科刑法條全文：
中華民國刑法第227條
對於未滿十四歲之男女為性交者，處 3 年以上 10 年以下有期
徒刑。
對於未滿十四歲之男女為猥褻之行為者，處 6 個月以上 5 年以
下有期徒刑。
對於十四歲以上未滿十六歲之男女為性交者，處 7 年以下有期
徒刑。
對於十四歲以上未滿十六歲之男女為猥褻之行為者，處 3 年以
下有期徒刑。
第 1 項、第 3 項之未遂犯罰之。

【附表】
┌───┬──────┬──────┬────────┬────────┐
│編號  │時間        │地點        │方            式│   所犯法條     │
├───┼──────┼──────┼────────┼────────┤
│1     │96年6 月30日│桃園縣桃園市│蔡明隆基於與14歲│刑法第227條第4項│
│      │下午某時    │某旅館房間  │以上未滿16歲之人│                │
│      │            │            │為猥褻行為之犯意│                │
│      │            │            │，於未違反A 女之│                │
│      │            │            │意願下，將A 女之│                │
│      │            │            │衣服脫下後，以手│                │
│      │            │            │撫摸A 女之胸部，│                │
│      │            │            │而對A 女為猥褻之│                │
│      │            │            │行為。          │                │
├───┼──────┼──────┼────────┼────────┤
│2     │96年7 月9 日│臺北縣九份地│蔡明隆基於與14歲│刑法第227條第4項│
│      │下午某時    │區某汽車旅館│以上未滿16歲之人│                │
│      │            │房間        │為猥褻行為之犯意│                │
│      │            │            │，於未違反A 女之│                │
│      │            │            │意願下，將A 女之│                │
│      │            │            │衣服脫下後，以手│                │
│      │            │            │撫摸A 女之胸部，│                │
│      │            │            │而對A 女為猥褻之│                │
│      │            │            │行為。          │                │
├───┼──────┼──────┼────────┼────────┤
│3     │96年8 月5 日│桃園縣桃園市│蔡明隆基於與14歲│刑法第227條第4項│
│      │某時        │某旅館房間  │以上未滿16歲之人│                │
│      │            │            │為猥褻行為之犯意│                │
│      │            │            │，於未違反A 女之│                │
│      │            │            │意願下，將A 女之│                │
│      │            │            │衣服脫下後，以手│                │
│      │            │            │撫摸A 女之胸部，│                │
│      │            │            │而對A 女為猥褻之│                │
│      │            │            │行為。          │                │
├───┼──────┼──────┼────────┼────────┤
│4     │96年9月1日  │某不詳旅館  │蔡明隆基於與14歲│刑法第227 條第5 │
│      │            │            │以上未滿16歲之人│項、第3項       │
│      │            │            │為性交行為之犯意│                │
│      │            │            │，於未違反A 女之│                │
│      │            │            │意願下，欲將其生│                │
│      │            │            │殖器插入A 女生殖│                │
│      │            │            │器內，然於2 人生│                │
│      │            │            │殖器互相接觸之際│                │
│      │            │            │，因A 女感到疼痛│                │
│      │            │            │，出言拒絕，始未│                │
│      │            │            │繼續完成性交行為│                │
│      │            │            │。              │                │
└───┴──────┴──────┴────────┴────────┘